【裁判字號】    89,易,128
【裁判日期】    890808
【裁判案由】    侵占
【裁判全文】
臺灣臺北地方法院刑事判決                          八十九年度易字第一二八號
    公  訴  人  臺灣臺北地方法院檢察署檢察官
    被      告  甲○○
    選任辯護人  景熙焱
右列被告因侵占案件，經檢察官提起公訴（八十八年度調偵字第四六三號），本院判
決如左：
    主  文
甲○○無罪。
    理  由
一、公訴意旨略以：被告甲○○與告訴人丙○○為婚友社認識之朋友。二人交往熟稔
    後，丙○○受甲○○之邀，於民國八十七年七月六日，在建弘證券松江分公司開
    立三八八五一號帳戶，存入新台幣（下同）一百萬元，委託甲○○在該帳戶買賣
    股票，雙方約定以「買賣股票乙筆數額為二十張（即二萬股）以下算丙○○的；
    二十張以上算甲○○的」，以此方式結算。詎甲○○意圖為自己不法所有之概括
    犯意，自上開時間起，至八十七年七月十七日止，連續侵占有其持有在丙○○帳
    戶內之六十六萬三千二百五十三元，丙○○於帳戶結餘時，因僅剩九千四百八十
    二元，而追查乃發現上情。
二、公訴人認被告甲○○涉有右揭犯行，無非係以告訴人丙○○指訴、證人即建弘證
    券松江分公司營業員乙○○之證述，以及客戶買賣對帳單、銀行存摺等，為其主
    要論據。訊據被告固不諱言接受告訴人委託從事買賣股票，告訴人始存入一百萬
    元，做為股票買賣資金，雙方並確有上述約定結算，嗣後並有虧損，惟堅詞否認
    有侵占犯行，辯稱：伊受託喊盤交易，以告訴人上開帳戶進行股票交易，該存摺
    及印鑑均由告訴人保管，除買賣股票交易由證券公司逕自帳戶扣款外，其餘帳戶
    內款項均非伊所能支配，嗣因股票操作失利，伊為彌補虧損，雙方始於七月中旬
    為上述約定等語。
三、按犯罪事實應依證據認定之，無證據不得推定其犯罪事實，又不能證明被告犯罪
    者，應諭知無罪之判決，刑事訴訟法第一百五十四條、第三百零一條第一項分別
    定有明文。而侵占罪之成立，以意圖為自己或第三人不法之所有，而擅自處分自
    己持有之他人所有物，或變異持有之意為所有之意，而逕為所有人之行為，為其
    構成要件。又所侵占之物，於不法領得以前，須以在其實力支配之下，始與持有
    之要件相符。
四、經查：
（一）上述「買賣股票乙筆數額為二十張以下算丙○○的；二十張以上算甲○○的」
      約定之真義，依據告訴人及被告之供述，應指雙方約定買賣股票單筆數額在二
      十張（含）以下，不論盈虧，均由告訴人自行負擔，超過二十張以上，如有盈
      餘，利益歸被告享有，充作代為操作股票之報酬，若有虧損則應由被告補足資
      金（見本院八十九年二月二十二日訊問筆錄），顯然雙方有意合夥，由告訴人
      出資，被告負責操盤，至於上述約定則係雙方就被告代為操作所得報酬及風險
      承擔之協議。
（二）至於雙方究係何時為上述約定，據證人即建弘證券松江分公司營業員乙○○於
      偵查中證稱：被告介紹告訴人開戶，稱雙方合作買賣股票，約定二十張以下算
      告訴人的、二十張以下算被告的，被告就存入一百萬元等語（見八十八年度調
      偵字第四六三號偵查卷第五頁反面），又從告訴人設於建弘證券公司松江分公
      司客戶買賣對帳單所載交易明細觀之，其中八十七年七月九日、七月十七日所
      夠之「源興科技」、「楠梓電子」等股票均係以同一價格區分二十張、五十張
      為買進行為，且上述股票委託買賣時點均相同，即「源興科技」股票係在八十
      七年七月九日九時十二分同時買進二十張、五十張，「楠梓電子」股票則係在
      八十七年七月十七日九時廿七分同時買進二十張、五十張，各有告訴人提出之
      委託書影本二紙可考，顯非如被告所辯係以相同價格追加股票，亦非迨至七月
      中旬因操作失利，始為彌補虧損而為上述約定，是雙方應於被告至建弘證券公
      司松江分公司開設帳戶為股票交易前，即有上述約定，可堪認定。
（三）惟按一般投資人就上市公司股票買賣交易實務，均應由投資人先在證券公司開
      戶，同時至銀行派駐該證券公司之辦事處開設帳戶後，始得進行股票交易，投
      資人當日買進股票成交後，於交易後三日由證券公司逕自投資人設於銀行之帳
      戶扣款，如帳戶內存款不足，投資人必須於期限內補足資金，完成交割手續，
      否則即屬違約，而賣出股票所得款項，亦由證券公司於成交後三日直接匯入投
      資人指定之帳戶內，投資人除交付銀行存摺及印鑑、取款憑條或其他授權行為
      外，代客操作者並不能逕自上開銀行帳戶領得現金。訊據證人乙○○於本院審
      理時證稱：「被告介紹告訴人前來開戶，告訴人並授權被告可使用帳戶買賣股
      票，均由被告以電話或當面下單購買股票，購買股票資金均由被告設於上海商
      業銀行之帳戶支應，成交賣出之價額亦由證券公司匯入告訴人上開帳戶，每筆
      股票成交均告知被告，嗣後亦不定期向告訴人報告帳戶內尚有何種股票」等語
      （見本院八十九年三月卅日訊問筆錄），告訴人於本院審理時亦直承：「伊確
      有授權被告使用證券帳戶，且上開銀行存摺及印鑑均自行保管」等語（見本院
      八十九年四月二十日訊問筆錄），既然上開銀行存摺及印鑑均由告訴人保管中
      ，除買賣股票為完成交割，由證券公司逕自帳戶扣款外，被告實無擅自提領或
      動支之可能，又被告受告訴人委託操盤買賣股票，悉由告訴人名下帳戶進出，
      除營業員乙○○不定期告知其帳戶內股票明細外，告訴人亦得隨時至證券公司
      及銀行查詢相關股票進出及資金存提明細，衡情告訴人應就其帳戶內股票交易
      均知之綦詳。本件被告既未掌管告訴人前開銀行帳戶印鑑、存摺，告訴人亦未
      交付取款憑條或為其他授權，顯然上開資金並非在被告持有或實力支配下，至
      為明確。上開帳戶內資金告訴人本得自由處分，非被告所能擅自提領、動支，
      又如何能夠將之侵占入己，被告縱使利用告訴人上開帳戶為自己利益從事股票
      交易，因而動用告訴人存入之資金屬實，亦係基於雙方上述協議，不論買入之
      股票、賣出之價金，均存入告訴人開設之股票交易帳戶及銀行帳戶內，被告並
      未攫取任何不法利益可言，從而依據上開約定，被告所應負擔責任，僅就單筆
      交易超過二十張之交易，須自行負擔盈虧，將不足資金補足而已。
（四）查本件被告既未否認代告訴人操作股票虧損，亦不否認尚有資金應行補足，衡
      其代告訴人操作股票過程期間資金往來，據告訴人自承：伊帳戶內累計虧損達
      二百十一萬七千四百六十七元（見本院八十九年三月十四日訊問筆錄），被告
      僅於八十七年七月二十日起至同年八月十三日止，陸續以現金存提或轉帳方式
      ，提交一百二十三萬七千七百四十八元存入被告設於上海商業銀行上揭帳戶內
      各情，有告訴人提出存提明細表可稽，並經本院調閱被告上開帳戶內存提交易
      紀錄查核屬實，有上海商業儲蓄銀行儲蓄部八十九年三月二十一日上儲存字第
      八九０三０九號函可憑，實難僅憑被告操作股票失利虧損，未能依約補足差額
      ，遽謂其有何不法意圖，是公訴人認為被告連續侵占告訴人上開帳戶內資金云
      云，容有未洽，委無足憑。
（五）又被告與告訴人就前揭告訴人設於上海商業銀行帳戶之存提明細，除股票買賣
      交易損失外，雙方另就主張扣抵部分債務金額仍有爭議，尚未正式結算，且被
      告係受告訴人委託代為操作股票交易，就單筆交易不超過二十張以下者，係為
      告訴人操作，單筆交易超過二十張以上者，則係為被告自己操作，既經雙方明
      白約定，尚難以事後操作失利導致虧損，倒因為果遽認被告有何不法意圖，損
      害告訴人利益而違背任務之犯罪故意，與刑法上背信罪構成要件亦未相符，併
      予敘明。
（六）綜上，被告與告訴人既係合夥買賣股票，由告訴人提供帳戶及資金，被告負責
      操盤，雙方並就股票盈虧之利益分配及被告代告訴人操盤所得報酬有所約定，
      被告在主觀上應無為自己不法所有意圖，客觀上就告訴人之存款亦未在其實力
      支配之下，自無變異持有為所有之意，將之侵占入己可能，核與侵占罪之構成
      要件不符，縱使被告未依約補足差額，兩造亦應循民事途徑釐清解決，始為正
      辦，故本件尚難科以刑責。此外，復查無其他積極證據足認被告有何侵占、背
      信犯行，揆諸前開說明，不能證明被告犯罪，應依法諭知被告無罪之判決。據
      上論斷，應依刑事訴訟法第三百零一條第一項前段，判決如主文。
本案經檢察官董怡臻到庭執行職務
中      華      民      國    八十九    年      八      月      八      日
                                      臺灣臺北地方法院刑事第八庭
                                          法  官  胡  宏  文
右正本證明與原本無異。
如不服本判決，應於判決送達後十日內，向本院提出上訴狀。
                                          書記官  魏  大  年
中    華    民    國      八十九      年      八      月      十        日


司法院資訊處製作；財團法人民間司法改革基金會備份。
